臺灣高等法院刑事判決
109年度上易字第2332號
上  訴  人  臺灣桃園地方檢察署檢察官
被      告  汪秋伶


上列上訴人因妨害名譽案件，不服臺灣桃園地方法院109年度易
字第474號，中華民國109年10月30日第一審判決（起訴案號：臺
灣桃園地方檢察署109年度偵字第5901號），提起上訴，本院判
決如下：
    主  文
上訴駁回。
    事實及理由
一、本案經本院審理結果，認第一審以被告甲○○犯兒童及少年福
    利與權益保障法第112 條第1 項前段、刑法第309 條第1 項
    之成年人故意對少年犯公然侮辱罪，並應依兒童及少年福利
    與權益保障法第112 條第1 項前段規定，加重其刑，判處拘
    役20日，如易科罰金，以新臺幣（下同）1千元折算1日，核
    其認事用法及量刑均無不當，應予維持，除證據部分應補充
    「被告於本院審理時之自白」（本院卷第42頁、第68頁）外
    ，其餘均引用第一審判決書記載之事實、證據及理由（如附
    件）。
二、檢察官上訴意旨略以：按量刑輕重雖屬法院職權之行使，惟
    原審量刑時需審酌刑法第57條所列各款科刑應審酌事項，亦
    須依法形成心證而綜合全情予以裁量。次按，法官為量刑裁
    量時，除不得逾越法定刑或法定要件外，尚應符合法規範之
    體系及目的，遵守一般有效之經驗及論理法則等法原則，此
    亦為最高法院歷年多起判例所宣示之原則。又量刑或緩刑宣
    告與否雖屬法官之裁量權，然法院行使此項裁量權，亦非得
    以任意或自由為之，仍應受一般法律原理原則之拘束，同時
    須符合法律授權之目的，且考量法律秩序之理念、國民法律
    感情等，尤其應遵守比例原則及平等原則之意旨，否則即可
    能構成裁量濫用之違法。本件被告自始否認犯罪，亦未曾向
    告訴人表示道歉之意，反而在原審開庭之時表示為求保護自
    己女兒，辱罵告訴人少年是作為母親之天職，絲毫沒有悔意
    ，犯後態度惡劣，原審判決不符合罪刑相當性，亦未充分體
    會告訴人內心痛苦之感受，無異鼓勵他人可以任意侮辱誹謗
    他人，事後可繳錢了事，故應予以判處有期徒刑之處罰為當
    ，原審判決尚非無誤。
三、經查：
  ㈠原審依調查證據之結果，認定被告甲○○基於公然侮辱之犯意
    ，於民國108 年11 月2日下午4 時56分許，在其位於桃園市
    ○○區○○○街00 號 之住處，利用手機設備連結網際網路，以
    暱稱「ChiuLing」之帳號登入「臉書」社群網站（下稱臉書
    ），在丙○○臉書好友均可瀏覽之臉書個人頁面上，張貼：「
    你這屁孩」、「你是想當班上的屁孩哥」、「臭俗辣王八」
    等文字，足以貶損丙○○之名譽，並核被告係犯兒童及少年福
    利與權益保障法第112 條第1 項前段、刑法第309 條第1 項
    之成年人故意對少年犯公然侮辱罪，已於判決中詳敘其所憑
    之證據、理由及量刑依據，從形式上觀察，原審判決並無認
    定事實錯誤、量刑瑕疵或違背法令之情形。
  ㈡又按刑罰之量定，為事實審法院之職權，倘法院已審酌刑法
    第57條各款所列情狀，而所量定之刑並未逾越法定刑範圍，
    亦無顯然失當情形，自不得任意指為違法（最高法院92年度
    台上字第2116號判決意旨參照），是刑罰之量定，為求個案
    裁判之妥當性，法律賦予法院裁量之權，量刑輕重，屬為裁
    判之法院得依職權自由裁量之事項，苟其量刑已以行為人之
    責任為基礎，並斟酌刑法第57條各款所列情狀，在法定刑度
    內，酌量科刑，如無偏執一端，致明顯失出失入情形，上級
    審法院即不得單就量刑部分遽指為不當或違法，準此，原審
    於量刑時已審酌被告身為智慮成熟之成年人，遇事未能克制
    自身情緒，而輕率以上開言語侮辱告訴人丙○○，對告訴人丙○○之人格尊嚴產生影響，所為實有不當，應予責難；復考量
    被告犯後未能坦承犯行之犯後態度，及其雖已表達調解之意
    願，然因告訴人丙○○等3 人均無調解之意，致未能開啟調解
    協商之機（原審辦理刑事案件電話查詢紀錄表，原審卷第17
    頁、第23頁），是其迄未與告訴人丙○○等3 人達成調（和）
    解，或求得其等原諒等情；兼衡被告本案之犯罪動機、目的
    、手段、情節，暨其自陳國外大學畢業之智識程度、行為時
    任職房屋仲介之生活經濟狀況（原審卷第65頁）等一切情狀
    ，量處拘役20日，並諭知易科罰金之折算標準，核已合於刑
    法第57條各款所列量刑事由，並無明顯失當或不合比例原則
    之處。且公然侮辱罪之法定刑度為「拘役或九千元以下罰金
    」，原審依兒童及少年福利與權益保障法第112 條第1 項前
    段加重其刑後，量處拘役20日，並諭知易科罰金之折算標準
    ，已非低度量刑，上訴意旨主張原審量刑過輕、告訴人乙○○
    、丁○○表示希望不要用錢來解決事情、可以易科罰金太輕云
    云，均非可採。綜上，檢察官所提上訴，為無理由，應予駁
    回。至檢察官上訴後，被告雖表示願以2萬元作為和解金與
    告訴人等人和解，而告訴人等人未能接受（本院卷第73-74
    頁），被告仍未能獲得告訴人等人之諒解，量刑因子未有重
    大改變，原審量刑仍屬適當，附此敘明。
據上論斷，應依刑事訴訟法第368條、第373條，判決如主文。
本案經檢察官李允練、謝咏儒提起公訴，檢察官錢明婉提起上訴
，檢察官許鈺茹到庭執行職務。
中　　華　　民　　國　　110 　年　　1 　　月　　20　　日
                  刑事第七庭    審判長法　官  孫惠琳  
　　　　　　　　　　　　　　　　　  　法　官  張育彰  
　　　　　　　　　　　　　　　　　  　法　官  王惟琪
以上正本證明與原本無異。
不得上訴。
                                      書記官  簡偉閔
中　　華　　民　　國　　110 　年　　1 　　月　　20　　日
　　　　　　　　　　　　　　　　　　　　　　　　　　 
附件
            臺灣桃園地方法院刑事判決　　　　　
                                      109年度易字第474號
公　訴　人　臺灣桃園地方檢察署檢察官
被　　　告　甲○○
上列被告因妨害名譽案件，經檢察官提起公訴（109 年度偵字第
5901號），本院判決如下：
    主  文
甲○○成年人故意對少年犯公然侮辱罪，處拘役貳拾日，如易科
罰金，以新臺幣壹仟元折算壹日。
    事  實
一、甲○○之女鄭○云（民國00年0 月生，真實姓名詳卷）與徐
    ○慶（民國00年0 月生，真實姓名詳卷）為同班同學，因細
    故而有嫌隙，甲○○竟基於公然侮辱之犯意，於民國108 年
    11 月2日下午4 時56分許，在其位於桃園市○○區○○○街
    00 號 之住處，利用手機設備連結網際網路，以暱稱「Chiu
    Ling」之帳號登入「臉書」社群網站（下稱臉書），在徐○
    慶臉書好友均可瀏覽之臉書個人頁面上，張貼：「你這屁孩
    」、「你是想當班上的屁孩哥」、「臭俗辣王八」等文字，
    足以貶損丙○○之名譽。
二、案經丙○○、丙○○之父乙○○、丙○○之母丁○○告訴臺
    灣桃園地方檢察署檢察官偵查起訴。
    理  由
壹、程序方面
一、本判決下列所引用被告甲○○以外之人於審判外之陳述，被
    告於本院準備程序中對上開陳述之證據能力已表示沒有意見
    等語（見本院109 年度易字第474 號卷，下稱本院卷，第35
    頁），且其與檢察官迄於言詞辯論終結前，亦均未就證據能
    力之有無聲明異議，本院審酌上開證據資料作成時之情況，
    尚無違法、不當或顯不可信之情況，認以之作為證據應屬適
    當，依刑事訴訟法第159 條之5 規定，應認前揭供述證據均
    有證據能力。
二、本判決以下所引用之非供述證據，均與本件事實具有自然關
    聯性，且核屬書證、物證性質，又查無事證足認有違背法定
    程序或經偽造、變造所取得等證據排除之情事，復經本院依
    刑事訴訟法第164 條、第165 條踐行物證、書證之調查程序
    ，況檢察官、被告對此部分之證據能力亦均不爭執，是堪認
    均具有證據能力。
貳、實體方面
一、認定犯罪事實所憑之證據及理由：
    訊據被告固坦承有於前述時間，以臉書帳號「Chiu Ling 」
    在告訴人丙○○之個人臉書頁面留言「你這屁孩」、「你是
    想當班上的屁孩哥」、「臭俗辣王八」等文字，惟矢口否認
    有何公然侮辱之犯意，辯稱：伊在留言前有設定隱私，僅有
    丙○○一人可以看到留言，伊不知道丙○○的臉書朋友會看
    到，伊不熟悉臉書之隱私設定，伊沒有公然侮辱之犯意等語
    。經查：
  ㈠被告於前述時、地，以暱稱「Chiu Ling 」之臉書帳號，在
    丙○○之臉書個人頁面上張貼：「你這屁孩」、「你是想當
    班上的屁孩哥」、「臭俗辣王八」等文字之事實，為被告所
    是認，核與證人即告訴人丙○○於偵查中之證述情節相符（
    見臺灣桃園地方檢察署108 年度他字第9055號卷，下稱偵卷
    ，第69至70頁），並有丙○○個人臉書之頁面截圖附卷可稽
    （見偵卷第9 頁），此部分自堪認屬實。
  ㈡按所謂「侮辱」，係以使人難堪為目的，以言語、文字、圖
    畫或動作，表示不屑輕蔑或攻擊之意思，足以貶損個人在社
    會上所保持之人格或地位之評價；又「公然」二字之意義，
    祇以不特定人或多數人得以共見共聞之狀況為已足，自不以
    實際上果已共見共聞為必要，但必在事實上有與不特定人或
    多數人得以共見或共聞之狀況方足認為達於公然之程度。查
    ：
  ⒈觀諸被告前述張貼之「屁孩」、「屁孩哥」、「臭俗辣王八
    」等文字，均屬粗俗言語，在社會通念及口語意義上，含有
    輕侮、鄙視對方之意，客觀上足使受辱罵者感到難堪與屈辱
    ；且按被告陳述：丙○○在班上以言語、行為霸凌伊女兒鄭
    ○云，伊已經沒有和他計較，結果丙○○又在班上造謠、誹
    謗伊，當著全班同學的面說有一則「靠北治平」的貼文是伊
    張貼的，經班導打電話通知伊才知道，伊當時是為了要為自
    己辯解才聯絡丙○○，想澄清、為自己辯護等語以觀（見本
    院109 年度審易字第523 號卷，下稱審易卷，第74至75頁）
    ；併佐以被告張貼之內容，除前述「屁孩」、「屁孩哥」、
    「臭俗辣王八」等言詞外，尚有「你自己照鏡子身價幾毛!
    阿姨認真警告你嘴巴再賤，敢再亂宣傳阿姨PO文的話! 」、
    「你完全不了解阿姨的個性po文會公布班級連名帶姓! 不會
    給對方面子! 」等語（見偵卷第9 頁），足見被告當時係認
    丙○○有其所稱之造謠行為，而對丙○○心生怨懟；則被告
    於前述情境下，對丙○○稱「屁孩」、「屁孩哥」、「臭俗
    辣王八」等語，已具針對性，丙○○已可感受其情緒激動，
    要屬攻擊性之言詞，足使丙○○在精神上、心理上感覺難堪
    、不快及人格遭攻擊，要屬侮辱丙○○之言論，且足以貶損
    其名譽及尊嚴評價。
  ⒉又被告係於丙○○個人之臉書頁面上張貼前述侮辱性之言詞
    ，業如前述；復因丙○○已將其個人臉書頁面貼文之隱私狀
    態設定為「朋友得閱覽」，此觀該則貼文下方顯示之隱私圖
    示為「雙實人形圖樣」乙節（見偵卷第9 頁），即可知悉，
    足認被告張貼前述侮辱性言詞，已使丙○○之特定多數臉書
    朋友得以共見共聞。且被告張貼前述之侮辱性言詞，最初係
    丙○○之同學閱覽後轉知丙○○之事實，業經丙○○於偵查
    中陳述明確（見偵卷第70頁）；而證人即告訴人丁○○亦證
    稱：伊手機裡截圖的就是丙○○班上的FB群組，當時是有徐
    ○慶的同學傳訊息問丙○○臉書頁面的被告留言是什麼，代
    表當時被告的留言是公開的等語（見偵卷第70頁），並有對
    話紀錄之翻拍照片2 張在卷足憑（見偵卷第73至75頁）；綜
    上足徵被告張貼前述之侮辱性言詞，丙○○之臉書朋友均得
    以閱覽，而合於「公然」之要件無訛。
  ㈢被告雖以前詞置辯，然而：
  ⒈衡諸一般人使用臉書之經驗及臉書運作規則，可知在他人之
    臉書頁面留言時，留言者並無更改該留言隱私設定之權限；
    換言之，留言者之留言是否會公開予不特定人、特定多數人
    觀看，抑或僅有使用者本人得以觀看，會依使用人原始設定
    之隱私狀況而有異，留言者並無法於留言之當下自行改變、
    調整該隱私設定。是以，被告辯稱其於張貼前述之侮辱性言
    詞之前，有將隱私權設定更改為「僅有丙○○一人得以觀看
    」云云，與一般人使用臉書之經驗未合，已難採信。
  ⒉再者，觀以被告陳稱：伊有使用臉書，伊上傳照片伊朋友可
    以看得到，因為是伊自己設定的隱私狀態；伊留言時有確認
    不是「地球」的圖示（即隱私設定狀態為「公開」，不特定
    多數人均得閱覽）等語（見審易卷第75頁、本院卷第33頁）
    ，可見被告亦會使用臉書，並會調整、設定臉書貼文之隱私
    狀態，使其朋友得以閱覽其上傳之照片，堪認被告對於臉書
    之隱私權設定及其代表圖示之意義，並非全無所悉，則其辯
    稱其認為該貼文「僅有丙○○一人得以觀看」等語，亦無可
    採。
  ⒊況且，稽之被告供稱：伊有打MESSENGER 給丙○○，但被徐
    ○慶掛掉2 次等語（見審易卷第76頁），足徵被告知悉、且
    曾使用通訊軟體MESSENGER 聯繫丙○○，則被告張貼之前述
    言詞，若確僅有供丙○○一人觀看之意，其大可透過MESSEN
    GER 傳送私人訊息之方式聯繫丙○○，毋庸將前述言詞張貼
    在丙○○之個人臉書頁面上，益徵被告主觀上應有公然侮辱
    之犯意。
  ㈣從而，被告前揭所辯均無從採認。本件事證已臻明確，被告
    犯行堪以認定，應依法論科。
二、論罪科刑：
  ㈠被告行為後，刑法第309 條第1 項規定業於108 年12月25日
    修正公布後施行，然該次修正僅係將罰金貨幣單位與罰鍰倍
    數予以明文，就被告本案所涉公然侮辱罪之法定刑度並未修
    正，且實質上並無法律效果及行為可罰性範圍之變更，故無
    新舊法比較之問題，應適用現行即修正後刑法第309 條第1
    項之規定論處，先予敘明。
  ㈡按刑法總則之加重，係概括性之規定，所有罪名均一體適用
    ；刑法分則之加重，係就犯罪類型變更之個別犯罪行為予以
    加重，成為另一獨立之罪名。兒童及少年福利與權益保障法
    第112 條第1 項前段所定：「成年人教唆、幫助或利用兒童
    及少年犯罪或與之共同實施犯罪或故意對其犯罪者，加重其
    刑至二分之一」，其中成年人教唆、幫助或利用兒童及少年
    犯罪或與之共同實施犯罪之加重，並非對於個別特定之行為
    而為加重處罰，其加重係概括性之規定，對一切犯罪皆有其
    適用，自屬刑法總則加重之性質；至故意對兒童及少年犯罪
    之加重，係對被害人為兒童及少年之特殊要件予以加重處罰
    ，乃就犯罪類型變更之個別犯罪行為予以加重，則屬刑法分
    則加重之性質（最高法院103 年度台非字第306號判決意旨
    可資參照）。查被告於行為時係年滿20歲之成年人，丙○○
    則為年僅13歲等情，有其等個人戶籍資料查詢結果附卷可查
    （見偵卷第25頁、本院卷第55頁），且被告已自承於本案行
    為時，丙○○與其女兒鄭○云為同班同學等語在卷（見本院
    卷第65頁），則被告既可認知鄭○云之實際年紀，其當可認
    知與鄭○云同班之丙○○，於其行為時亦係未滿18歲之少年
    ，足見被告本案行為，屬成年人故意對少年犯罪之態樣。
  ㈢是核被告所為，係犯兒童及少年福利與權益保障法第112 條
    第1 項前段、刑法第309 條第1 項之成年人故意對少年犯公
    然侮辱罪，並應依兒童及少年福利與權益保障法第112 條第
    1 項前段規定，加重其刑。公訴意旨固漏未論及兒童及少年
    福利與權益保障法第112 條第1 項前段此一分則加重之獨立
    犯罪構成要件，然起訴意旨既已記載丙○○之年籍資料，並
    經本院當庭諭知被告上開涉犯之法條及罪名（見本院卷第31
    頁、第59頁），被告並為具體之答辯，其防禦權已獲保障，
    爰依刑事訴訟法第300 條規定，變更起訴法條。
  ㈣本院審酌被告身為智慮成熟之成年人，遇事未能克制自身情
    緒，而輕率以上開言語侮辱丙○○，對丙○○之人格尊嚴產
    生影響，所為實有不當，應予責難；復考量被告犯後未能坦
    承犯行之犯後態度，及其雖已表達調解之意願，然因告訴人
    丙○○等3 人均無調解之意，致未能開啟調解協商之機（參
    本院辦理刑事案件電話查詢紀錄表，見本院卷第17頁、第23
    頁），是其迄未與告訴人丙○○等3 人達成調（和）解，或
    求得其等原諒等情；兼衡被告本案之犯罪動機、目的、手段
    、情節，暨其自陳國外大學畢業之智識程度、行為時任職房
    屋仲介之生活經濟狀況（見本院卷第65頁）等一切情狀，量
    處如主文所示之刑，並諭知易科罰金之折算標準。
據上論斷，應依刑事訴訟法第299 條第1 項前段、第300 條，兒
童及少年福利與權益保障法第112 條第1 項前段，刑法第309 條
第1 項、第41條第1 項前段，刑法施行法第1 條之1 第1 項，判
決如主文。
本案經檢察官李允煉、謝咏儒提起公訴，檢察官錢明婉到庭執行
職務。
中    華    民    國   109    年    10    月    30    日
                  刑事第四庭    法  官  陳韋如
　
以上正本證明與原本無異。
如不服本判決應於收受判決後20日內向本院提出上訴書狀，並應
敘述具體理由。其未敘述上訴理由者，應於上訴期間屆滿後20日
內向本院補提理由書(均須按他造當事人之人數附繕本)「切勿逕
送上級法院」。
　
                                書記官  蕭馨怡
　
中    華    民    國   109    年    11    月    2     日
附錄本判決論罪法條全文：
中華民國刑法第309條
公然侮辱人者，處拘役或九千元以下罰金。
以強暴犯前項之罪者，處一年以下有期徒刑、拘役或一萬五千元
以下罰金。
兒童及少年福利與權益保障法第112條
成年人教唆、幫助或利用兒童及少年犯罪或與之共同實施犯罪或
故意對其犯罪者，加重其刑至二分之一。但各該罪就被害人係兒
童及少年已定有特別處罰規定者，從其規定。
對於兒童及少年犯罪者，主管機關得獨立告訴。